臺灣高等法院臺中分院民事判決　　　　　100年度上字第134號
上　訴　人　辰遠股份有限公司
法定代理人　林茂盛
上　訴　人　蔡宜娟
共　　　同
訴訟代理人　廖健智律師
複 代理 人　簡汝誼律師
被 上訴 人　許蘭馨
訴訟代理人　王銘助律師
複 代理 人　黃士哲律師
上列當事人間請求損害賠償事件，上訴人不服臺灣臺中地方法院
民國100年2月18日99年度訴字第1169號第一審判決，提起上訴，
本院於民國100年6月21日言詞辯論終結，判決如下：
    主  文
上訴駁回。
第二審訴訟費用由上訴人負擔。
    事實及理由
一、被上訴人主張：被上訴人於民國96年1月22日、3月19日，經
    由訴外人信義房屋仲介股份有限公司之仲介，分別與上訴人
    辰遠股份有限公司（下稱辰遠公司）、蔡宜娟簽立不動產買
    賣合約書，由被上訴人分別向上訴人2人買受坐落台中市龍
    井區（改制前為台中縣龍井鄉○○○段484地號土地及其上
    同段427建號等55筆建物，及同段437、441、448、451、502
    建號建物暨該棟建物6、7樓增建部分。惟上訴人將上開買賣
    標的交付予被上訴人並完成移轉登記後，上開買賣標的中之
    6、7樓增建部分竟遭法務部行政執行署台中行政執行處拍賣
    。依兩造不動產買賣契約書第6條第2項，均約定：「賣方（
    即上訴人）保證本買賣標的產權清楚，絕無一屋二賣、佔用
    他人土地或遭第三者侵害等情事。如有他人主張權利（如優
    先購買權、法定抵押權或被強制執行限制登記等），賣方應
    以自己之費用負責處理解決之」，附註其他約定事項：「雙
    方合意，本物件係拍賣取得（含五、六、七樓增建部分）賣
    方將該權利移轉予買方繼受。」、買賣仲介專任委託書增建
    部分：「有增建，甲方保證有權處分且隨同主建物移轉，絕
    無異議。」上訴人應負責將上開強制執行程序撤銷。惟上訴
    人等遲未處理，為確保上開建物之完整性，被上訴人乃向法
    務部行政執行署台中行政執行處繳納新台幣（下同）300萬
    元，於96年10月4日拍得該6、7樓增建部分建物。爰依民法
    第349條、353條等買賣權利瑕疵擔保及債務不履行之規定，
    請求上訴人2人連帶賠償被上訴人另行拍賣支付之該300萬元
    損害。並聲明：1.上訴人應連帶給付被上訴人300萬元，及
    自起訴狀繕本送達翌日起至清償日止，按年息5%計算之利息
    。2.願供擔保請准宣告假執行。
二、上訴人則以：
（一）系爭買賣標的之第6、7樓增建部分為未辦保存登記之建物
      ，所有權人為訴外人玉青建設股份有限公司（下稱玉青公
      司），並非上訴人所有，且為被上訴人所知悉，上訴人自
      無權處分上開建物，被上訴人自行經拍賣取得第6、7層建
      物之所有權，乃為使其所買受之系爭買賣標的物趨於完整
      ，增加其經濟利益所為之行為，自與上訴人無涉。
（二）依兩造所簽立之不動產買賣契約書，被上訴人買受系爭買
      賣標的物範圍僅地下1樓至5樓樓層，不及於第6、7樓增建
      部分。被上訴人與上訴人蔡宜娟於合約書第16條末另以「
      雙方合意，本物件係拍賣取得（含五、六、七樓增建部分
      ）賣方將該權利移轉予買方繼受」等語，係出於增建，蔡
      宜娟並無事實上處分權，乃出於整體建物之完整性，方代
      被上訴人出面與訴外人玉青公司交涉購買增建物部分之購
      買權利，且依被上訴人、上訴人辰遠公司與訴外人信義房
      屋仲介股份有限公司於96年1月22日簽訂之協議書第4條約
      定：「本案六樓及七樓增建部分所有權由玉青建設於前述
      第二項第二款A標的用印時，出具所有權讓渡書交付與承
      辦代書，並於A標的完稅時交予買方，該所有權讓渡書的
      價金，已包含於買賣總價款內，乙方（即上訴人）不得再
      請求甲方（即被上訴人）支付」，益徵兩造就系爭房地6
      、7樓增建部分，僅約定由蔡宜娟之委託人陳洲杉代向玉
      青公司取得所有權之讓渡書。被上訴人主張不動產買賣契
      約包含系爭增建物部分，並無理由。並聲明：被上訴人之
      訴駁回。
三、本件第一審對被上訴人請求，判決上訴人辰遠公司、蔡宜娟
    應各給付被上訴人150萬元及法定遲延利息並駁回其餘之請
    求。就勝訴部分依被上訴人聲請，分別酌定擔保金額為准免
    假執行之宣告。上訴人對其敗訴部分不服，求為廢棄並駁回
    被上訴人在第一審之訴及假執行之聲請。被上訴人則求為駁
    回上訴（對第一審敗訴部分未聲明不服）。
四、本院審理之結果：
（一）被上訴人主張上訴人辰遠公司、蔡宜娟分別授權訴外人陳
      洲杉，由陳洲杉代理上訴人辰遠公司於96年1月22日與被
      上訴人簽立不動產買賣合約書，以買賣價金2850萬元出賣
      坐落台中市龍井區（改制前為台中縣龍井鄉○○○段484
      地號，應有部分萬分之6085之土地，及其上門牌號碼為新
      興路24號地下1樓至4樓共55筆建物；陳洲杉代理上訴人蔡
      宜娟於96年3月19日簽立不動產買賣合約書，以買賣價金
      1300萬元出賣坐落台中市龍井區（改制前為台中縣龍井鄉
      ○○○段484地號，應有部分萬分之2395之土地，及其上
      437、441、448、451、502建號等5筆建物；被上訴人於96
      年10月8日經法務部行政執行署台中行政執行處91年度營
      所稅執特字第124395號，以300萬元拍賣買回並取得坐落
      台中市○○區○○段484地號上門牌號碼台中市○○區○
      ○村○○路24號6、7樓未辦保存登記之增建建物（6樓及7
      樓拍定價格各150萬元）等情，業據被上訴人提出不動產
      買賣合約書2份、代辦履約保證委任契約書、授權書、不
      動產說明書2份、產權調查表2份、買賣仲介專任委託書2
      份、標的物現況說明書2份、法務部行政執行署台中行政
      執行處中執愛91年營所稅執特字第00124395號不動產權利
      移轉證書可稽，復為上訴人所不爭執，堪信為真實。
（二）被上訴人與上訴人辰遠公司96年1月22日之不動產買賣合
      約書中，就買賣標的雖未載明是否包含系爭6、7樓增建部
      分，惟於上訴人辰遠公司與訴外人信義房屋仲介股份有限
      公司簽立之買賣仲介專任委託書，載明買賣之標的「有增
      建物，甲方保證有權處分且隨同主建物移轉，絕無異議」
      ，增建位置係勾選「5樓露台外移」及「其他天井、走道
      、6樓～7樓」（見原審卷第7頁）。另上訴人所提出之被
      上訴人與上訴人辰遠公司及訴外人信義房屋仲介股份有限
      公司於同日所立之協議書第四項，載有「本案六樓及七樓
      增建部分所有權（，）由玉青建設於前述第二項第二款A
      標的用印時，出具所有權讓渡書交付與承辦代書，並於A
      標的完稅時交予買方，該所有權讓渡書的價金，已包含於
      買賣總價款內，乙方（即上訴人）不得再請求甲方（即被
      上訴人）支付」等語，有上訴人所提出之該協議書在卷可
      憑。而該協議書之文意，業據證人即兩造買賣契約之仲介
      人黃伯堯到庭結證稱：「被上訴人那時一定要買全部作為
      條件，全部就是指含五、六、七樓增建的部分，所以才會
      簽訂協議書。…被上訴人向上訴人買受系爭不動產時，有
      表明要把上訴人所有的部分含五、六、七樓部分一起買」
      ，「（五、六、七樓增建部分是要買所有權，還是使用權
      ？）當然是所有權」，「（為何被上訴人與上訴人辰遠公
      司及蔡宜娟所簽訂之不動產買賣契約書，買賣標的物的範
      圍均未包括五、六、七樓增建部分？）怎麼會沒有包括，
      當然有包括。信義房屋的正式買賣合約書，只能針對有權
      狀的部分作出售的記載，其他沒有權狀的部分，譬如增建
      或者尚未取得的部分（如尚在法拍中），則另以協議書作
      為買賣合約書的附件，由買賣雙方簽名確認」，「（協議
      書第二條 (一)( 二)( 三)款有關本契約買賣價金的約定
      ，為何沒有記載系爭六、七樓增建部分？）因為信義房屋
      的買賣契約書，只能針對有權狀的部分作記載，沒有權狀
      的部分，雖然買賣方合意為買賣合約書的內容，我們公司
      只能用附件加以登載說明，我們公司的四大保障服務，只
      針對有權狀的部分提供服務，違章增建的部分，由買方自
      己承擔風險」，「協議書是我個人所擬定的，我在協議書
      第二條沒有把增建的部分寫進去，就是因為前述的習慣，
      因為違章增建的部分，買方非常重視，所以把他列在協議
      書的第四條單獨說明」，「（協議書第4條有記載「所有
      權讓渡書的價金，已包含於買賣總價款內，上訴人辰遠公
      司不得再請求被上訴人支付」此記載當時雙方意思為何？
      是不是不另外計價？）當時買方要求賣方代理人陳洲杉經
      理，要保證6、7樓增建部分併同移轉，陳洲杉表示如果買
      方不放心，他可以取得玉青建設的讓渡書作為買賣合約書
      的附件．所以才有這份協議書的約定，並且由陳洲杉簽名
      。買方當然是全部買，5樓的一部分及6、7樓均是一起買
      ，無法細分每層樓的價金到底是多少，只是出一個總價一
      起買」等語（見原審法院99年9月14日言詞辯論筆錄），
      至於證人陳洲杉到庭雖到庭證稱：「當初談的時候不含6
      、7 樓，當時被上訴人的先生有跟我說要買整棟，並且知
      道6、7樓是違建，是沒有產權，有說如果要買這整棟的話
      ，要取得玉青建設的讓渡書，如果這樣才要買，後來我也
      去玉青建設取得讓渡書給原告的先生，這部分我有跟被上
      訴人說這不是上訴人辰遠公司的產權，所以辰遠公司沒有
      辦法負責6、7樓的部分」，「此部分6、7樓是不計價的」
      等語，惟倘證人陳洲杉之證詞屬實，被上訴人既未購買6
      、7樓增建部分，且6、7樓增建部分亦未計入買賣價金，
      卻需為被上訴人取得增建部分之讓渡書，顯與常理有違。
      又蔡宜娟為證人陳洲杉舅媽之姊姊，陳洲杉復為兩造系爭
      不動產買賣之賣方即上訴人二人之代理人，實難期許其證
      言公允，自無可取。準此，被上訴人與上訴人辰遠公司96
      年1月22日之不動產買賣合約書，無論價金或標的，均包
      括系爭6、7樓增建部分，堪以認定。
（三）按買受人於契約成立時，知有權利之瑕疵者，出賣人不負
      擔保之責。但契約另有訂定者，不在此限，民法第351條
      定有明文。被上訴人於買受系爭6、7樓增建部分時，即已
      知該部分尚非屬於上訴人等情，固據證人黃伯堯到庭結證
      稱：「（買方在買的時候，就已經知道五、六、七樓不屬
      於賣方的嗎？）我們介紹的時候，買方並不知道，但在簽
      訂買賣契約書的時候，買方就知道，所以才會有協議書」
      等語可證。惟證人黃伯堯到庭復稱：「（「本件買賣仲介
      專任委託書增建部分：『有增建，甲方保證有權處分且隨
      同主建物移轉，絕無異議。』「是否為賣方蔡宜娟或其代
      理人向仲介公司說明之建物情形？）是陳洲杉簽名確認。
      」、「（就系爭建物6、7樓增建部分，賣方有無保證使買
      方取得所有權？）有。所以他才簽名」等語（見原審法院
      99年9月14日言詞辯論筆錄）綦詳，且證人黃伯堯亦稱當
      時被上訴人要求上訴人辰遠公司代理人陳洲杉經理，要保
      證6、7樓增建部分併同移轉，陳洲杉表示如果買方不放心
      ，他可以取得玉青建設的讓渡書作為買賣合約書的附件等
      情，已如前述。參以依兩造間系爭不動產買賣合約書第6
      條第2項，均規定：「賣方（即上訴人）保證本買賣標的
      物產權清楚，絕無一屋數賣、佔用他人土地或遭第三者侵
      害等情事，如有他人主張權利（如優先購買權、法定抵押
      權或被強制執行限制登記等），賣方應以自己之費用負責
      處理解決之（含塗銷登記）」，是以兩造於買賣契約成立
      時，雖知系爭6、7樓增建部分尚待玉青建設公司讓渡，惟
      兩造之契約既另有訂定應由上訴人保證被上訴人取得所有
      權，上訴人自仍應就系爭6、7樓未辦保存登記增建之建物
      ，負權利瑕疵擔保及債務不履行之責任。
（四）本件上訴人與蔡宜娟簽立之不動產買賣合約書第16條下方
      既已載明買賣標的已包含系爭6、7樓未辦保存登記之增建
      建物部分，且上訴人需保證6、7樓增建部分併同移轉被上
      訴人（見原審卷第45頁），已如前述。惟系爭6、7樓未辦
      保存登記之增建建物，仍因訴外人玉青公司欠款債務，遭
      法務部行政執行署台中行政執行處查封拍賣，自構成權利
      瑕疵。被上訴人因而受有另行支出300萬元買回之損害，
      是以被上訴人援引民法第353條規定，主張上訴人應依債
      務不履行之規定負損害賠償責任，洵屬有據。
（五）按數人負同一債務或有同一債權，而其給付可分者，除法
      律另有規定，或契約另有訂定外，應各平均分擔或分受之
      ，民法第271條定有明文。本件上訴人二人負同一權利瑕
      疵擔保損害賠償之給付義務，而其給付為可分之金錢債務
      ，則依上開法條規定，上訴人二人應平均分擔對被上訴人
      因另行支出300萬元買回系爭6、7樓未辦保存登記之增建
      建物之損害賠償之給付，即各負150萬元之損害賠償責任
      。
（六）從而，被上訴人請求上訴人各給付150萬元，及自起訴狀
      繕本送達翌日即99年5月29日起至清償日止，按年息5%計
      算之利息，為有理由，原審予以准許並依被上訴人聲明就
      其勝訴部分酌定相當之擔保金額，分別為准免假執行之宣
      告，核無不合，上訴意旨指摘原判決不當，核無理由，應
      予駁回。
五、本件事證已臻明確，另上訴人於本院聲請調查系爭買賣標的
    物周遭房地當時買賣之市價以證明買賣標的物不包含502建
    號上增建物6、7樓部分。然查兩造合約書、協議書及證人（
    代書）黃伯堯均已證明買賣標的物有包含6、7樓增建物，已
    如上述，是上訴人請求函查系爭買賣標的物價格，核無必要
    。再兩造其餘之攻擊防禦方法，經審酌後，認與判決基礎之
    事實及結果並無影響，爰不一一贅述，併此敘明。
六、據上論結，本件上訴為無理由，依民事訴訟法第449條第1項
    、第78條，第85條第1項前段，判決如主文。
中    華    民    國   100    年    7     月    5     日
                民事第五庭    審判長法  官  李寶堂
                                    法  官  鄭金龍
                                    法  官  黃永祥
以上正本係照原本作成。
如對本判決上訴，須於收受判決送達後20日內向本院提出上訴書
狀，其未表明上訴理由者，應於提出上訴後20日內向本院提出上
訴理由書（須按他造人數附具繕本）。
上訴時應提出委任律師為訴訟代理人之委任狀。具有民事訴訟法
第466條之1第1項但書或第2項之情形為訴訟代理人者，另應附具
律師及格證書及釋明委任人與受任人有該條項所定關係之釋明文
書影本。如委任律師提起上訴者，應一併繳納上訴審裁判費。
                                    書記官  陳如慧
中    華    民    國   100    年    7     月    6     日
                                                      Ａ